【裁判字號】    95,自更(一),11
【裁判日期】    971110
【裁判案由】    偽造文書
【裁判全文】
臺灣臺北地方法院刑事判決          95年度自更(一)字第11號
自  訴  人  甲○○
代  理  人  林鳳秋  律師
            詹素芬  律師
被      告  乙○○
選任辯護人  李振生律師
上列被告因偽造文書案件，經自訴人提起自訴，本院判決如下：
    主  文
乙○○無罪。
    理  由
一、自訴意旨略以：被告乙○○乃自訴人之妻楊季美於民國85年
    7月4日入臺安醫院（即財團法人基督復臨安息日會臺安醫院
    ，以下稱臺安醫院）待產時負責接生之醫師。因被告乙○○
    醫療上之疏失，造成楊季美發生胎兒窘迫之現象，並於當日
    11時19分突然心跳終止，胎兒亦心跳終止，楊季美於隔日終
    告不治死亡，自訴人遂提起刑事自訴（被告業經判決無罪確
    定）。孰料，被告醫師為脫免其業務過失致人於死之罪責，
    並免除其民事賠償責任，竟先後於附表（即自訴人97年7 月
    4日補充理由狀附表）所示之刑事及民事案件之審理中，提
    出經不詳姓名之人虛偽填載楊季美名義及其監測期間之胎兒
    監視器記錄（紙張編號「26769」、「26770」）予執行追訴
    、審判職務之公務員，顯涉刑法第216條行使業務上文書登
    載不實罪云云。
二、程序部分：
    (一)本件係於95年7月6日下午7時45分，經自訴人向本院提起
      自訴而繫屬，此有該自訴狀之本院收文章及時間註記可憑
      （見本院95年度自字第89號卷第1頁）。自訴人雖於同日
      晚間，另向臺灣臺北地方法院檢察署提出告訴，惟其提出
      告訴之繫屬時間為95年7月6日下午8時25分，亦有臺灣臺
      北地方法院檢察署96年11月26日函及夜間收狀登記簿之記
      載可考（見本院卷第76至78頁），核與自訴代理人陳稱本
      件係先提自訴再提告訴等語相符（見本院卷第38頁）。是
      本件自訴繫屬之時，既未經自訴人提出告訴，即無刑事訴
      訟法第323條第1項前段，因開始偵查而不得再行自訴之限
      制。
    (二)自訴人所訴被告於93年12月9日，在本院93年度醫字第19
      號損害賠償民事事件中，所提編號「26769」、「26770」
      胎兒監視器紀錄之涉嫌行使業務登載不實文書犯行（即附
      表編號4），依自訴人主張之行使對象包括被告於該案中
      之訴訟對造即本件自訴人在內，是依本件自訴事實，自訴
      人亦為該行使登載不實文書之被害人，而合於刑事訴訟法
      第319條第1項前段之適格規定。
    被告辯護人以自訴人並非刑法第276條2項業務過失致死罪之
    被害人身分為由，主張其不得提起本件自訴，核與本件自訴
    事實所載之行使業務登載不實文書犯行不同，顯有誤會。其
    另以自訴人係先提起告訴，再為自訴云云，亦與前述收文繫
    屬之時間有違，被告辯護人據以主張本件自訴不合法等情，
    尚非可採。
三、證據能力部分：本件後述之臺灣臺北地方法院檢察署92年度
    檔自字第564號乙○○業務過失案卷中之楊季美臺安醫院病
    歷一冊（即本院影印之「病歷卷」，詳見後述），係由臺灣
    高等法院（94年度醫上字第6號民事案件）向臺灣臺北地方
    法院檢察署調得本件被告另案被訴之業務過失致死案件全卷
    資料（臺灣臺北地方法院檢察署保存卷號：92檔自564號）
    後，再由本院調借影印，前開調取、影印之病歷資料，均經
    提交自訴代理人與被告及辯護人雙方當庭核對確認在卷（見
    本院卷第230頁筆錄），是為檢察官於85年7月7日至台安醫
    院勘驗時，當場扣得之病歷資料影本（見同署85年度相字第
    707號卷第12頁背面，原本部分業已檢還）。被告辯護人於
    經提示確認後，亦用以主張證明本件被訴之編號「26769」
    、「26770」胎兒監視器紀錄確於檢察官勘驗扣押時，業已
    存在於楊季美之病歷資料中，而非被告嗣後偽造提出等語在
    卷（見本院同前筆錄第230頁背面）。是該病歷之來源明確
    ，且係檢察官依法扣押所得，並無非法取得情事；被告辯護
    人嗣於本件審理時，徒以卷附資料非其經手影印為由，否認
    其證據能力，顯屬無據，前述本院影印之「病歷卷」具有證
    據能力甚明。至於後述其他病歷資料及函文等證據，均係調
    取自相關之案卷資料（卷證出處詳如後述），其取得程序並
    無不法，並經兩造表示對於證據能力均無意見，自亦有證據
    能力。
四、按犯罪事實應依證據認定之，無證據不得認定犯罪事實；不
    能證明被告犯罪者，應諭知無罪之判決，刑事訴訟法第154
    條第2項、第301條第1項分別定有明文。又事實之認定，應
    憑證據，如未能發現相當證據，或證據不足以證明，自不能
    以推測或擬制之方法，以為裁判基礎；且認定犯罪事實所憑
    之證據，雖不以直接證據為限，間接證據亦包括在內；然而
    無論直接或間接證據，其為訴訟上之證明，均須於通常一般
    之人均不致有所懷疑，而得確信其為真實之程度者，始得據
    為有罪之認定，倘其證明尚未達到此一程度，而有合理之懷
    疑存在時，即無從為有罪之認定，最高法院分別著有40年台
    上字第86號、76年台上字第4986號判例意旨可稽。本件自訴
    人認被告涉有前開行使業務登載不實犯行，主要係以前述紙
    張編號之胎兒監視器紀錄係以手寫方式記載病患姓名，且無
    醫院證明章，此與其他監視器紀錄以標籤標示等之外觀情形
    不同；其監測時間與期間之註記情形，亦與監視器顯示之時
    間紀錄不符；又該二紙紀錄資料，均係由被告提出，嗣經民
    、刑事各審級案件向臺安醫院調取病歷時，則無前述二紙紀
    錄，被告就此亦未能提供相連續之監視器記錄，加以其影本
    之折痕明顯、影本下緣所露出之另頁檢查單亦不相符為其主
    要論據。訊之被告則堅決否認有何行使業務登載不實文書情
    事，辯稱自訴人所指編號連續之胎兒監視器記錄部分，係楊
    季美於85年7月4日入院待產時之常規監測記錄，嗣因楊季美
    於該監測過程中發生抽筋狀況，乃開始進行急救，並更換監
    測儀器，而發生編號與原先記錄不連續之情形，至於其上手
    寫註記之楊季美姓名及監測時間部分，應係當時之護理人員
    所為，此後相關監視器記錄等生產資料亦係由醫院病歷室交
    予檢察官，被告僅負責病歷資料之填載，並非裝訂病歷之人
    ，亦無造假之動機及必要，至於影本下緣不同之原因，因被
    告並未參與偵審程序中所調得卷證之影印工作，亦不明原因
    等語。
五、被告於附表編號2、3、4所示各該訴訟程序中，提出附有紙
    張編號「26769」、「26770」胎兒監視器記錄之事實，業據
    自訴人提出各該訴狀資料可憑，並經被告供承在卷，互核相
    符，堪予認定。又前述之胎兒監視器記錄，最早出現於檢察
    官相驗時扣押之楊季美病歷資料中，其內容主要為胎兒心跳
    及子宮收縮之線圖，而該線圖記錄係由儀器依監測所得資料
    自動紀錄、列印，亦據被告供陳在卷（見本院卷第242頁）
    ，並有各該記錄資料附卷可稽。自訴人除主張該記錄非屬楊
    季美之胎兒監視器記錄外，對於線圖與監測結果亦未主張有
    何虛捏之偽、變造情形，是本件首應審究者即為前述檢察官
    扣押之楊季美病歷資料中，紙張編號「26769」、「26770」
    之胎兒監視器記錄是否為楊季美之病歷資料。經查：
    (一)自訴人配偶楊季美係於85年7月4日上午至臺安醫院待產，
      並接受產前相關之常規檢查，直至同日晚上10時許，因發
      生劇烈胸痛、背痛，並抽痙、意識不清，乃經被告決定給
      予抗痙攣注射後，復合併使用抗痙攣藥物，嗣於同日晚上
      11時19分許，楊季美忽然心跳停止，經施以心肺甦醒術後
      ，繼續急救至晚上11時40分移至加護病房，並於翌（5）
      日凌晨死亡之事實，有楊季美之病歷資料、臺灣臺北地方
      法院檢察署相驗屍體證明書（見同署85年度相字第707號
      卷第22頁）等件附卷可稽，並經被告陳明在卷，互核相符
      。是以前開紙張編號「26769」、「26770」胎兒監視器記
      錄之標示時間，形式上與楊季美之就醫時間尚無不符。自
      訴人雖以其標示時間與列印時間並不相符，質疑該註記時
      間之真實性，進而主張其為業務上之不實登載事項。惟核
      對紙張編號為「26769」之胎兒監視器記錄，其關於「10
        start～11  」之時間記載中，起始時間「10  start」
      之字體線條顯較終止時間之「～11  」線條為粗，二者運
      筆強度亦有差別，應非同時完成之記錄（見本院病歷卷第
      37頁），此與一般刻意偽冒之不實登載情形已有差別；佐
      以自訴人所不爭執之同日紙張編號「72638」至「72669」
      胎兒監視器記錄部分，除於首頁黏貼楊季美之姓名、病歷
      號碼標籤，及手寫日期「7/4」外，並未另以手寫註記監
      測時間（見本院卷第136至157頁），其7月1日產前檢查之
      胎兒監視器記錄方式亦僅手寫記錄楊季美姓名、病歷號碼
      及日期（見本院「病歷卷」第8頁），更足見該部分係以
      列印之時間為準，此與被告辯稱可能因胎兒監視器中用以
      計量時間之電池電量不足，導致紙張編號「26769」、「
      26770」所列印之時間與實際時間不符，致需另以手寫註
      記等情相合。自訴人另以該手寫記載病患姓名之形式與一
      般慣用之黏貼標籤方式不符，主張其為真、偽記錄之別；
      惟該標示僅為判別資料歸屬之註記，並非以黏貼標籤為要
      件，此觀之楊季美85年7月1日產前檢查資料中，紙張編號
      「60646」、「60647」之監視器紀錄亦係以手寫方式於首
      頁標示楊季美姓名甚明（見本院影印之「病歷卷」第8、
      9頁）。因認此部分手寫註記方式，並不足以認定紙張編
      號「26769」、「26770」之胎兒監視器記錄非屬楊季美之
      病歷資料，而有不實登載之情形。
    (二)楊季美死亡後，其配偶即本件自訴人對於死因有疑，乃經
      報驗而由臺灣臺北地方法院檢察署檢察官於85年7月7日下
      午2時10分至臺安醫院進行相驗，並於同日下午2時15分許
      ，在臺安醫院訊問兩造後，當場扣押死者楊季美之病歷資
      料，此有臺北市政府警察局松山分局電請相驗案件報告、
      臺北市政府警察局請求驗屍書、勘驗筆錄及訊問筆錄等件
      附於臺灣臺北地方法院檢察署85年度相字第707號卷可憑
      （詳同前相驗卷第1至12頁）。自訴人雖以被告於同日在
      場接受訊問，推論前開病歷係由被告提出附卷云云，然此
      業據被告否認在卷，並與筆錄記載「（檢察官）諭知定期
      解剖時間另行通知，扣押死者病資料」之內容不符（見同
      前相驗卷第12頁背面），自難採信。
    (三)前述扣案之病歷資料，嗣於85年10月11日經承辦檢察官以
      死者配偶即本件自訴人對被告提出業務過失致死告訴為由
      簽分偵辦（同署85年度偵字第22879號過失致死案件），
      並於同年10月29日連同偵查卷宗，併送行政院醫事審議委
      員會鑑定死因，旋經行政院衛生署函請補送楊季美之電腦
      斷層片，而由臺安醫院在同年12月3日檢送電腦斷層片並
      函請臺灣臺北地方法院檢察署檢察官用畢後連同原病歷資
      料一併寄還。嗣於86年3月22日，臺灣臺北地方法院檢察
      署檢察官就該案為不起訴處分後，同年4月3日檢還前述病
      歷原本及電腦斷層片，有臺灣臺北地方法院檢察署檢察官
      85年10月11日相驗結果報告、臺灣臺北地方法院檢察署85
      年10月29日及86年4月3日函、行政院衛生署85年11月14日
      簡便行文表及86年3月14日書函、臺安醫院86年12月3日函
      等件可考，並經本院調取臺灣臺北地方法院檢察署85年度
      偵字第22879號過失致死案件核對無誤（見同卷第1、4至6
      、18至23、27頁；臺灣臺北地方法院檢察署保存卷號：85
      年度檔偵字第12864號）核對無誤。惟因自訴人早於前開
      不起訴處分前之85年10月28日，另就同前之業務過失致死
      事由對被告提起自訴（本院85年度自字第1066號業務過失
      致死案件），故經本院於前開案件中直接調取臺灣臺北地
      方法院檢察署85年度相字第707號全案卷宗（即前述臺灣
      臺北地方法院檢察署保存卷號：85年度檔偵字第12864號
      ），並經一、二審判決引用在卷（本院85年度自字第1066
      號及臺灣高等法院86年度上訴字第3466號、89年度上更(一)
      字第205號、91年度上更(二)313號），亦經本院調卷查明（
      臺灣臺北地方法院檢察署保存卷號：92檔自564號）。是
      以前述病歷乃扣押之物，並非被告提出行使之資料，且其
      扣案程序與函調影本之流程不同，自無蓋用醫院證明章之
      必要，此觀之該宗病歷內，除前開紙張編號之胎兒監視器
      記錄外，其他病歷資料亦無自訴人所指之醫院證明章註記
      甚明，自訴人據以主張欠缺醫院證明章而與一般病歷資料
      外觀不符云云，亦非可採。
    (四)前述檢察官相驗扣押附卷之臺安醫院楊季美病歷中，業已
      附有本件自訴紙張編號「26769」、「26770」之胎兒監視
      器紀錄在內，此有該病歷影本在卷可憑，並經本院當庭提
      示勘驗確認在卷（見本院卷第230頁暨影印之病歷卷）。
      從而以該病歷之取得流程而言，本件紙張編號「26769」
      、「26770」之胎兒監視器記錄最初為檢察官相驗時主動
      自臺安醫院扣得之物甚明；且該紀錄早於本院民、刑事審
      程序開始之前，即已附入相關案卷之內。自訴人主張上開
      紀錄僅由被告提出，而未附於臺安醫院病歷中，並據以推
      論為被告所提出行使之業務登載不實文書，亦有誤會。至
      於後續審判程序中，向臺安醫院另行函調所得之楊季美病
      歷中，雖未見前開紙張編號之胎兒監視器記錄，然前述病
      歷資料正本既經扣押、鑑定、檢還、歸檔等程序，已同前
      述，顯經多人之手；而被告除依醫師法規定製作病歷外，
      並無證據證明其有經手整理裝訂前開病歷之行為，是以本
      件既經確認前開紙張編號之胎兒監視器記錄曾於檢察官當
      場扣押時，附於楊季美之病歷資料內，自不得以其正本事
      後散落逸失，而否認該病歷曾經存在之事實。自訴人以現
      存病歷正本中，未見該記錄正本而主張被告提出之影本均
      係偽造變造所得云云（見本院卷第125頁），亦有未洽。
    (五)被告在附表編號2、3、4所提之前開資料，及本院調得之
      前述「病歷卷」資料，均係影印所得，而原始病歷資料中
      ，亦有包括胎兒監視器記錄、產前檢查記錄、醫師記錄、
      超音波照片及血液、尿液檢查等不同尺寸、紙質之資料在
      內。其中或因紙張摺疊、放置方式之不同，導致影印標的
      以外所露出之紙張內容（即自訴人所指影本下緣）不同，
      自訴人用以證明其主要影印內容非屬真正，亦不足採。
    是以前述相驗程序中扣押病歷之內容（即本院影印之「病歷
    卷」）觀之，既不足以排除紙張編號「26769」、「26770」
    之胎兒監視器記錄為楊季美入院待產期間病歷資料之可能，
    即不能認定其為業務上登載不實之文書；從而，被告縱有提
    出主張，亦與行使業務上登載不實文書之犯行有間。遑論該
    記錄既非被告所為，縱因疏誤而附入楊季美之病歷資料中，
    並經被告影印行使，亦難遽認被告有何明知不實之行使故意
    。
六、綜上所述，本件自訴人所舉關於被告行使業務登載不實文書
    之證據，尚未達於通常一般之人均不致有所懷疑，而得確信
    其為真實之程度。此外復查無其他積極證據，足以證明被告
    涉有自訴人所訴明知為業務上登載不實文書而予行使之犯行
    ，即不能證明被告犯罪，自應為被告無罪之諭知。
據上論斷，應依刑事訴訟法第343條、第301條第1項，判決如主
文。
中    華    民    國    97    年    11    月    10    日
                  刑事第十一庭  審判長法  官 劉方慈
                                      法  官 黃紹紘
                                      法  官 林庚棟
以上正本證明與原本無異。
如不服本判決，應於判決送達後10日內（應抄附繕本）向本院提
出上訴狀（上訴書狀應敘述具體理由。上訴書狀未敘述上訴理由
者，應於上訴期間屆滿後二十日內補提理由書於原審法院。）。
                                      書記官 林妙穗
中    華    民    國    97    年    11    月    10    日


司法院資訊處製作；財團法人民間司法改革基金會備份。
